最　高　行　政　法　院　判　決
　　　　　　　　　　　　　　　　　　 94年度判字第02017號
上　訴　人　甲○○
　　　　　　　　　　　　（送達代收人 丙○○
　　　　　　　　　　　　　　路77號4樓之1）
被 上訴 人　財政部臺灣省南區國稅局
代　表　人　乙○○
上列當事人間因綜合所得稅事件，上訴人對於中華民國93年5月
31日高雄高等行政法院93年度訴字第188號判決，提起上訴，本
院判決如下：
    主  文
上訴駁回。
上訴審訴訟費用由上訴人負擔。
    理  由
壹、本件上訴人主張：依所得稅法第83條、同法施行細則第72條
    、第79條等規定，及前行政法院54年判字第179號判例、54
    年判字第188號判例意旨，可知納稅義務人無提出相關帳簿
    資料時，稽徵機關僅得依查得之具體收益損費資料以核定所
    得額，而非以與收益損費無關之資料，進行臆測推估。且依
    前揭規定，及民事訴訟之舉證法則，被上訴人主張上訴人所
    得額增加乃對其有利之事實，應由其負舉證責任，故應由被
    上訴人（上訴理由狀誤植為上訴人）先證明其所依據核定所
    得額之資料，確實為具體之收益損費資料，且數額真正，而
    非上訴人應舉證證明成績單上某些學員非補習班之學員，原
    審就此舉證法則之適用顯然有誤。次依最高行政法院90年判
    字第780號判決意旨，可知學生人數增加，應慮及費用支出
    是否相對之增加。然查被上訴人將所得總額增加後，核定之
    費用支出仍維持原核定之費用支出。原審認為上訴人並未提
    出相關證據證明上訴人費用支出較被上訴人核定之數額更高
    ，故上訴人之主張費用支出應增加，即屬無稽。惟查上訴人
    申報民國（下同）86年度費用總額新臺幣（下同）17,100,
    932元，已提出86年度業務損益計算表，而被上訴人核定費
    用總額為12,929,278元，故上訴人提出費用支出之相關證明
    及申報額，為被上訴人於核定時刪減，其後將所得額增加後
    ，並未回復原申報時之費用支出額，而非上訴人未提出相關
    證明，原審未查明86年度業務損益表上所載之費用支出額，
    與被上訴人核定之費用支出額，率而認定上訴人並未提出相
    關證明費用支出較原核定額為高之主張不可採，顯然有重要
    證據漏未審酌之判決不備理由之違法，爰請求廢棄原判決。
貳、被上訴人未提出上訴答辯狀。
參、原審斟酌全辯論意旨及調查證據之結果，以：查上訴人為嘉
    義私立儒林文理短期補習班（下稱儒林補習班）負責人，86
    年度綜合所得稅結算申報，列報取自該補習班之其他所得20
    ,000元，經被上訴人原查依查得資料核定該補習班收入總額
    為14,306,531元，費用總額為12,929,278元，全年所得額1,
    377,253元。嗣依法務部調查局嘉義縣調查站（下稱嘉義縣
    調查站）90年7月20日義法字第90227號函通報，以經搜索儒
    林補習班營業處所，除當場查扣得該補習班自行編製之「88
    年儒林補習班第三類組成績單」等資料乙批外，另併案查扣
    得或存有該補習班86年度、87年度學生資料之電腦主機、磁
    碟片等，但原製作人均予加密，乃移由被上訴人辦理。經被
    上訴人電作單位將主機及磁碟片解密後，查得檔案資料中有
    社會組及第三類組學生考試成績單合計85年度37次、86年度
    42次及87年度36次，被上訴人遂以85年至87年各學年度參加
    考試之平均人數，作為各該年度之學生人數，並依上訴人於
    嘉義縣調查站筆錄所說明之85年度至87年度上、下學期社會
    組及第三類組之收費標準，重行核定上訴人86年度收入總額
    18,094,000元，費用總額12,929,278元，全年所得額5,164,
    722元。被上訴人另查得上訴人漏報取自安麗日用品股份有
    限公司其他所得1,111元，乃併課其86年度綜合所得稅。上
    揭事實，為兩造所不爭執，復有上訴人86年度綜合所得稅結
    算申報書、86年度綜合所得稅核定通知書、嘉義縣調查站90
    年7月20日義法字第90227號函、嘉義縣調查站之調查筆錄及
    學生考試人數統計表等件附於原處分卷可稽，堪予認定。次
    按稅務訴訟之舉證責任分配理論與一般民事訴訟相同，即認
    為事實不明的情況下，其不利益應歸屬於由該事實導出有利
    之法律效果的訴訟當事人負擔，行政訴訟法第136條準用民
    事訴訟法第277條之規定甚明，此可參最高行政法院（改制
    前行政法院）36年判字第16號判例意旨。經查，關於上訴人
    所稱考試人數中尚包含免費參加考試之非補習班學生乙節，
    前經被上訴人於91年12月24日以南區國稅法字第0910073069
    號函請上訴人檢具相關帳冊、憑據等證明文件。復於92年2
    月21日以南區國稅法2字第0920112241號函請上訴人提示考
    試成績單之全部學員名冊（含地址等相關資料），並區分補
    習班學員與非補習班學員供被上訴人查核，有前揭函文附於
    原處分卷可憑。惟上訴人僅表示非補習班學生報名後，因無
    約束力，或僅考1、2科，或未應考，顯見上訴人僅空言主張
    而未能提示載有通訊地址、電話等之學生名冊等足資證明所
    得額之帳簿、文據等資料以供查對，上訴人前揭情詞，自難
    採據。再按補習班免用統一發票，此觀統一發票使用辦法第
    4條第7款規定自明。又凡商業會計事務之處理悉依商業會計
    法之規定，補習班雖非營利事業，但有關會計帳冊之處理仍
    應依其規定，該法第26條規定，帳簿所記載之人名帳戶，應
    載明其人之真實姓名，並應在分戶帳內註明其住所。本件被
    上訴人僅要求上訴人提出記載學生地址之名冊，而上訴人未
    能提出相關之學生名冊，為其所是認。查補習班所提供者為
    補習教育，教師1人授課其聽課學生數人可達數十人甚至上
    百人之情形，故出資聘請教師1人，其收入則視招生之多寡
    而有極大的差異；又補習班之收益幾乎全部來自學費收入，
    其確實招生人數即為核定補習班所得額之重要依據，依上開
    特性非掌握學生之姓名、地址，則勾稽補習班自行申報之收
    入是否真實即生困難，此與一般勞務銷售或買賣之收益明確
    可查之情形尚有不同，且補習班之收入亦無從由進貨成本及
    進銷項統一發票互相勾稽掌握，故被上訴人要求提出記載學
    生地址等相關資料之名冊亦屬合理而必要。本件上訴人原應
    留有學生住所之資料，卻自陳其無法提出該等資料供核，顯
    係飾詞，不足採取。又上訴人於92年8月7日會同被上訴人自
    查扣之電腦取具儒林補習班資料，被上訴人已將電資料全部
    提供閱覽，此據被上訴人狀陳在卷，惟上訴人仍無法提出供
    核，是其空言電腦遭被上訴人毀損，致其無法提供云云，洵
    難採憑。從而，被上訴人依儒林補習班85年及86年學年度歷
    次考試平均人數與上訴人於嘉義縣調查站調查筆錄中所供稱
    之收費標準，核定該補習班86年度收入總額18,094,000元，
    並據以核算上訴人86年度之所得額，即非無據。次查，被上
    訴人係依據儒林補習班85年及86年學年度歷次考試平均人數
    ，即社會組104人、144人及第三類組120人、122人，暨上訴
    人89年11月13日於嘉義縣調查站調查筆錄所供稱之收費標準
    ，即85學年度下學期社會組及第三類組每人收費50,000元、
    86學年度上學期社會組及第三類組每人收費分別25,000元及
    27,000元，據以核定該補習班86年度之收入。且依原處分卷
    附儒林補習班86年度業務狀況調查記錄表所載，該補習班僅
    有文組班（即社會組）及理組班（即第三類組）2種，且該
    訪查紀錄表業經上訴人親自簽章確認在案，亦無不合之情事
    ，應值憑採。是以，縱上訴人訴稱該補習班尚有史地或物化
    選修班、國立大學保證班、台大醫科保證班等不同之班別，
    且其收費標準均不同等語，資為爭執，然查上開特殊班別均
    係89年間始正式開班，此為上訴人自承，自與本件所核定之
    社會組及第三類組之收入無涉。又本件之成本費用係被上訴
    人就上訴人自行申報數額依查帳結果核實認定，並非以部頒
    標準核認，故被上訴人雖於嗣後查獲上訴人有漏報收入之情
    事，惟關於上訴人所申報之成本費用部分既非無法查核認定
    ，抑或有其他不實之情事，被上訴人自毋庸重新以部頒標準
    增加相關之成本費用。況衡諸常理，一般補習班於申報年度
    收入、費用情形時，應會盡力將補習班整年度之費用申報於
    損益表中，藉以降低其所得額，應不致發生將其他費用隱匿
    不報之疏失；就本件情形而言，除非上訴人能另行提出合法
    憑證，舉證證明其於申報時確實有部分費用漏未申報，否則
    被上訴人就嗣後查獲之漏報收入，自無再依部頒標準調增其
    相關成本費用之必要。另如前述，上訴人86年度綜合所得稅
    結算申報，短漏報取自儒林補習班之其他所得3,794,862元
    及安麗日用品股份有限公司其他所得1,111元，合計3,795,9
    73元，有上訴人86年度綜合所得稅結算申報書、被上訴人核
    定通知書及嘉義縣調查站90年7月20日義法字第90227號函附
    於原處分卷可稽，是上訴人顯有違反行為時所得稅法第71條
    第1項規定之違章情形，致短報所得，縱其並無故意，亦難
    謂無過失，從而，被上訴人就上訴人所漏稅額1,169,265元
    ，分別按有無扣繳憑單處以0.2倍及0.5倍之罰鍰計584,500
    元（計至百元止），依法洵屬有據。又上訴人係因未依行為
    時所得稅法第71條第1項規定辦理綜合所得稅結算申報致生
    短漏報之情事，故被上訴人乃依法對之為裁罰處分，被上訴
    人以上訴人未盡協力義務而依查得資料為課稅憑據，並以之
    作為處罰之依據，尚無違明確性原則。綜上所述，原處分洵
    無違誤。復查暨訴願決定遞予維持，亦無不合，乃判決駁回
    上訴人在原審之訴。
肆、本院查：（一）、按「個人之綜合所得總額，以其全年左列
    各類所得合併計算之：第1類．．．第9類：其他所得：不屬
    於上列各類之所得，以其收入額減除成本及必要費用後之餘
    額為所得額。」、「稽徵機關進行調查或復查時，納稅義務
    人應提示有關各種證明所額之帳簿、文據；其未提示者，稽
    徵機關得依查得之資料或同業利潤標準，核定其所得額。」
    分別行為時所得稅法第14條第1項第9類及第83條第1項所明
    定。次按「納稅義務人應於每年2月20日起至3月底止，填具
    結算申報書，向該管稽徵機關，申報其上1年度內構成綜合
    所得總額或營利事業收入總額之項目及數額，以及有關減免
    、扣除之事實，並應依其全年應納稅額減除暫繳稅額、尚未
    抵繳之扣繳稅額及可扣抵稅額，計算應納之結算稅額，於申
    報前自行繳納。但短期票券利息所得之扣繳稅款及營利事業
    獲配股利總額或盈餘總額所含之可扣抵稅額，不得減除。」
    及「納稅義務人已依本法規定辦理結算申報，但對依本法規
    定應申報課稅之所得額有漏報或短報情事者，處以所漏稅額
    2倍以下罰鍰。」分別為行為時所得稅法第71條第1項及第11
    0條第1項所明定。本件上訴人為儒林補習班負責人，86年度
    綜合所得稅結算申報，列報取自該補習班之營利所得（應為
    其他所得）20,000元，經被上訴人原查依查得資料核定該補
    習班收入總額為14,306,531元，費用總額為12,929,278元，
    全年所得額1,377,253元。嗣又依嘉義縣調查站通報資料，
    重行核定收入總額18,094,000元，費用總額12,929,278元，
    全年所得額5,164,722元。另查得上訴人漏報取自安麗日用
    品股份有限公司其他所得（被上訴人誤為利息所得）1,111
    元，併課其86年度綜合所得稅，核定補徵稅額1,189,695元
    ，並依所得稅法第110條第1項規定按所漏稅額1,169,265元
    分別按有無扣繳憑單處以0.2倍及0.5倍之罰鍰計584,500元
    （計至百元止）。上訴人不服，申經復查，未獲變更，提起
    訴願，亦遭決定駁回，遂提起本件行政訴訟。原判決關於儒
    林補習班86年度之收入及費用之查核，費用部分係核實認定
    ，以及上訴人在原審之主張如何不足採等事項均已詳為論斷
    。（二）、稽徵機關對於課稅所得之存在，固負有舉證責任
    ，惟稽徵機關如已提出可證明課稅所得存在之證據，即已盡
    舉證責任。納稅義務人如否定該課稅證據，自應提出反證，
    此為舉證責任之轉換。又參加上訴人所營補習班考試者，衡
    諸常情，自係該補習班之學生，是原判決認被上訴人依據86
    年度歷次考試平均人數（非以最高人數計）與上訴人於嘉義
    縣調查站調查筆錄中所供稱之收費標準，核算收入額，被上
    訴人已盡舉證責任，上訴人主張其中有不同班別及僅參加考
    試者等情，自應由上訴人負舉證責任，原判決以上訴人未能
    舉證證明而未採其主張，未違反舉證法則，亦非以無關之證
    據臆測推估，未違反所得稅法第83條及同法施行細則第72條
    、第79條規定，更未牴觸本院54年判字第179號、54年判字
    第188號判例意旨。從而上訴人主張原判決違反舉證原則，
    洵無可採。上訴人另稱86年度申報費用額17,100,932元，被
    上訴人核定12,929,278元，收入核增後，費用並未全數依申
    報數核准云云。惟查被上訴人本年度費用係查帳核定，有自
    行減列者，有憑證不符、與業務無關、未附廣告樣張而剔除
    者，無因收入數額有列報費用超限而被剔除情形，是該被剔
    除之費用與收入額數無關，自不因收入數之變動而應准全部
    核列，上訴人此部分主張亦無可採。至所引本院90年度判字
    第780號判決，與本件上述費用核定情形未盡相同，尚難執
    為有利於上訴人之裁判依據。（三）、綜上所述，是原判決
    認原處分認事用法，尚無違誤，維持原處分及訴願決定，而
    駁回上訴人在原審之訴，其所適用之法規與該案應適用之現
    行法規並無違背，與解釋判例，亦無牴觸，並無所謂原判決
    有違背法令之情形；又證據之取捨與當事人所希冀者不同，
    致其事實之認定亦異於該當事人之主張者，不得謂為原判決
    有違背法令之情形。上訴人對於業經原判決詳予論述不採之
    事由再予爭執，核屬法律上見解之歧異，要難謂為原判決有
    違背法令之情形。本件上訴論旨，仍執前詞，指摘原判決違
    誤，求予廢棄，難認有理由，應予駁回。
據上論結，本件上訴為無理由，爰依行政訴訟法第255條第1項、
第98條第3項前段，判決如主文。
中    華    民    國    94    年    12    月    22    日
                  第一庭審判長法  官　葉　振　權
                              法  官　陳　秀　美
                              法  官　劉　鑫　楨
                              法  官　吳　明　鴻
                              法  官　梁  松  雄
以  上  正  本  證  明  與  原  本  無  異
中　　華　　民　　國　　94　　年　　12　　月　　22　　日
　　　　　　　　　　　　　　　書記官　陳　盛　信
